【裁判字號】    98,上易,566
【裁判日期】    981006
【裁判案由】    家暴恐嚇
【裁判全文】
臺灣高等法院臺南分院刑事判決         98年度上易字第566號
上  訴  人  臺灣臺南地方法院檢察署檢察官
被      告  甲○○
                      號
上列上訴人因被告家暴恐嚇案件，不服臺灣臺南地方法院98年度
易字第494號中華民國98年6月29日第一審判決（起訴案號：臺灣
臺南地方法院檢察署98年度偵字第4123號），提起上訴，本院判
決如下：
    主  文
原判決撤銷。
甲○○犯恐嚇危害安全罪，累犯，處拘役伍拾日，如易科罰金，
以新台幣壹仟元折算壹日。
    事 實
一、甲○○與其弟乙○○具有家庭暴力防治法第3條第4款所定之
    「家庭成員關係」，且本件為家庭暴力防治法第2條第2款規
    定所稱之「家庭暴力罪」。又甲○○於民國（下同）97年間
    ，因違背安全駕駛案件，經原審判處有期徒刑6月確定，甫
    於97年9月30日，易科罰金執行完畢，猶不知警惕，與其弟
    乙○○平日感情不睦，復因渠等父親喪葬費未付及遺產分配
    問題而起爭執，即多次打電話找乙○○未果，甲○○竟於98
    年1月20日凌晨0時10分許，以0000000000號行動電話傳簡訊
    予乙○○所使用之0000000000號行動電話，向乙○○恫嚇稱
    ：「你不接，你會死的很摻（應是『慘』之誤）!!」，致使
    當時在臺南縣永康市○○街60巷3號9樓之13居所內之乙○○
    心生畏懼，而危害於安全。
二、案經告訴人乙○○訴由臺南縣警察局永康分局移送臺灣臺南
    地方法院檢察署檢察官偵查起訴。
    理  由
壹、程序方面：
一、按被告以外之人於審判外之陳述，雖不符前四條之規定，而
    經當事人於審判程序同意作為證據，法院審酌該言詞陳述或
    書面陳述作成時之情況，認為適當者，亦得為證據。當事人
    、代理人或辯護人於法院調查證據時，知有第159條第1項不
    得為證據之情形，而未於言詞辯論終結前聲明異議者，視為
    有前項之同意。刑事訴訟法第159條之5定有明文。查本件以
    下所引被告以外之人於審判外之陳述，當事人均知有不得作
    為證據之情形，並無不同意作為證據，且未於本院審理言詞
    辯論終結前聲明異議，視為已同意作為證據。又本院審酌上
    開陳述作成時之情況，係在自由意志下所為陳述，並親閱筆
    錄無訛後始簽名作成，認該證言作為證據為適當，依上開說
    明，自有證據能力，而得為本案證據。
二、又被告所提之中華電信股份有限（下稱：中華電信）高雄營
    運處98年2月份0000000000號行動電話之通話明細清單，係
    從事業務之人於業務上所須製作之證明文書，本院查無該等
    文書製作人於製作時，有何出於非自由意志及故意登載不實
    之顯不可信之情況，依照刑事訴訟法第159條之4第2款之規
    定，自得採為本案認定事實之證據。
貳、實體方面：
一、訊據被告甲○○雖坦承於98年1月20日凌晨0時10分許，以00
    00000000號行動電話傳簡訊予乙○○所使用之0000000000號
    行動電話，向乙○○稱：「你不接，你會死的很摻（應是『
    慘』之誤）!!」等事實，然矢口否認有恐嚇之犯行，辯稱：
    「伊與告訴人乙○○不常往來，但感情還沒有到達不睦的程
    度，伊曾經多次打電話找乙○○要他處理父親喪葬費用，但
    一直沒有結果，伊確實有傳送該封簡訊給乙○○，但伊是善
    意勸導乙○○，要好好處理父親的喪葬費用，伊是說如果喪
    葬費沒有與人結清，都會受到不好報應，會遭天譴，所以伊
    才說「你不接，你會死的很摻」，不是單指告訴人一個人，
    是全家人的問題，不是要恐嚇的意思，且乙○○並沒有心生
    畏懼，否則怎麼可能跟我在臺南一心保齡球館及在我嘉義經
    營的教養院見面；伊不曾因為遺產的問題與乙○○發生爭執
    ，民國91年傷害案件事實上應該是互毆」等情。
二、按刑法第305條恐嚇危害安全罪所謂「致生危害於安全」，
    係指受惡害之通知者，因其恐嚇生安全上之危險與實害而言
    。被告因與甲欠款涉訟，竟以用槍打死等詞向甲恐嚇，甲因
    畏懼向法院告訴，是其生命深感不安，顯而易見，即難謂未
    達於危害安全之程度（最高法院26年渝非字第15判例意旨參
    照）。又致生危害於安全，係指受惡害之通知者，因受恐嚇
    生安全上之危險與實害，即其心理產生不安的感覺，但不以
    發生客觀上之危害為要件。在恐嚇者，不必真有加害之意思
    ，更不能真有實施加害之行為，僅須有恐嚇之意思，使人產
    生恐怖之心理狀態為已足。
三、經查：
（一）被告於前揭時間，以上開電話，向乙○○傳簡訊稱：「你
      不接，你會死的很摻（應是『慘』之誤）!!」等情，已經
      被告坦承屬實，核與告訴人乙○○於警詢及原審中證述內
      容相符（警卷第8頁反面、原審卷第24頁反面），並有該
      手機之簡訊顯示照片3張（警卷第13-14頁）及中華電信98
      年2月通話明細清單之行動電話【簡訊通訊費】通話明細
      （原審卷第54頁反面）附卷可稽，堪認為實在。
（二）查被告傳本件簡訊前，多次打電話給告訴人，嗣告訴人未
      接電話，被告乃傳本件簡訊給告訴人等情，已經被告甲○○於偵查中供述在卷（偵查卷第8頁），核與告訴人乙○○之證述（偵查卷第8頁）相符，而由上開中華電信98年2
      月通話明細清單之行動電話【國內語音通訊費】通話明細
      （原審卷第52-54頁），亦顯示被告於98年2月間，曾多次
      打電話給告訴人，自堪認定。又證人丙○○（處理被告父
      親喪葬事宜之人）於原證結證稱：「（問：是誰跟你接洽
      我父親喪事事宜？）答：『是乙○○跟我接洽的』」、「
      （問：喪葬費用新臺幣21萬元是否應該由乙○○支付？）
      答：因為當時都是乙○○透過我的朋友來找我的，我的部
      分喪葬費用是新臺幣十五萬元，『應該是乙○○負責支付
      』。另外塔位新臺幣六萬元要由家屬與賣塔位的人接洽」
      、「（問：告訴人乙○○還積欠你多少錢？）6月4日有給
      付我四萬元，還積欠我六萬元」、「我從來沒有打電話給
      被告甲○○，告訴他弟弟乙○○還積欠我喪葬費用，我從
      來也沒有催討喪葬費用」等情（原審卷第46-47頁），證
      人（即被告之妹）鄭呂瑞芝於審理中亦結證稱：「（問：
      父親死亡後乙○○是否還有積欠十萬元喪葬費用？）答：
      有的。我有一次在菜市場碰到葬儀社葉小姐，她告訴我乙○○還積欠她十萬元的喪葬費用；……因為葬儀社是乙○○找來的，『葬儀社是找乙○○要錢』」、「告訴人乙○○有照顧我父親，父親一個人住在台南，乙○○也住在台
      南就近照顧，被告甲○○住在嘉義，比較不方便，比較少
      來台南」、「父親生病住在成大醫院及榮民醫院時，是被
      告乙○○及父親義女吳秋美在照顧父親」等情（原審卷第
      26-27頁），而告訴人於原審亦證稱：「處理父親喪葬是
      的人，是其朋友介紹」等情（原審卷第25頁），被告亦供
      稱：「告訴人關於父親之喪葬費仍未結清」等情（警卷第
      6頁），足認上開二證人證述可以採信。是被告之父親生
      前多由告訴人乙○○照顧，而其父親去世後，亦係由告訴
      人乙○○找葬儀社處理喪葬事宜，迄案發時，仍積欠葬儀
      社十餘萬元之喪葬費，且葬儀社人員認為告訴人乙○○應
      付清，乙○○有告訴葬儀社人員給他一段時間就會處理，
      但葬儀社人員並沒有向甲○○或乙○○催討喪葬費用等情
      ，亦堪認定。
（三）證人丙○○又證稱：「（問：我有無多次跟你聯繫喪葬費
      還沒有給付的事情？）答：有的」、「（問：我是否有跟
      你說我們家很慚愧我有這樣的弟弟，很抱歉，如果我弟弟
      乙○○不給付喪葬費用時我願意負責？）答：有的」、「
      （問：證人丙○○你的行動電話是否為0000000000？）答
      ：是的」、「（問：甲○○有無在98年1月2日下午5時17
      分許打電話給你？）答：我印象中有與被告甲○○通話，
      『通話時間都蠻長的』，確切的時間我忘記了，是被告父
      親出殯以後的事情，與通聯紀錄上所載的時間（1月2日）
      大致上相符」「（問：那次與被告甲○○的通聯內容為何
      ？）答：『甲○○與我通電話，都是問乙○○有無將喪葬
      費用付清』，我回答『沒有』」等情，核與上開中華電信
      98年2月通話明細清單之行動電話【國內語音通訊費】通
      話明細所顯示，98年1月2日下午17時17分許，被告打電話
      給證人葉秀蘭之通話時間高達3128秒（即52分鐘多）之事
      實相符合，可以採信。且被告又隨即於當天（98年1月2日
      ）晚上19時13分許及19時42分許，打電話給告訴人，通話
      時間分別為612秒及472秒，自此之後，被告亦曾多次打電
      話給告訴人，有上開中華電信98年2月通話明細清單之行
      動電話【國內語音通訊費】通話明細可稽（原審卷第52頁
      ），是被告辯稱因其父親喪葬費未付清，而打電話與告訴
      人聯絡等情，可以採信。
（四）證人乙○○於警詢時證稱：「我們之間因父親有留下遺產
      約80多萬元，但需要我們兄弟五人全部都要簽名蓋章，才
      能領這筆80多萬元，但因父親重病在床三年多來，他（被
      告）沒有看過父親，對家人亦不聞不問，直到父親過世後
      ，『才出面要這筆錢』，所以『我不答應他簽名蓋章』，
      我懷疑他因此對我不滿，所以才會如此加害我來報復、恐
      嚇我」等情（警卷第9頁），於偵查中證稱：「被告打電
      話給我，是要向我索取父親退休俸2年補差額，約130萬元
      左右」等情（偵查卷第8頁），於原審證稱：「我父親是
      軍人，他的軍人證件是我在保管，他死亡時會有一筆退撫
      金，被告甲○○曾經為了這筆錢，打電話來找我，『急著
      要申請這筆錢下來』，且甲○○都是凌晨打電話來，我想
      父親剛剛過世不久，沒有心情處理這件事情，甲○○對我
      父親的後事都不聞不問，只顧著要分這筆退輔金，所以我
      就不太理會他」等情（原審卷第24頁）。就此，證人（即
      被告之妹）鄭呂瑞芝於審理中則結證稱：「（問：被告甲○○是否曾經催促乙○○，辦理你父親的退撫金而有糾紛
      ？）答：『因為乙○○積欠喪葬費用急著須要錢』，退撫
      金需要大家蓋章才能領，『被告甲○○不願意蓋章』，『
      告訴人乙○○催他蓋章要領這筆錢』，因為葬儀社是乙○○找來的，葬儀社是找乙○○要錢」等情（原審卷第26頁
      反面）。兩人就此所述雖有不同，然告訴人與被告間因父
      親遺產而有爭執，應堪認定，且審酌證人丙○○係向告訴
      人要求支付其父之喪葬費，而告訴人之父之喪葬費如何負
      擔，告訴人亦有爭執，衡情與其父親遺產之分配亦有關聯
      ，告訴人證稱當時與被告就父親之遺產有所爭執等情，與
      常情相符，亦可採信。是被告與告訴人當時因父親喪葬費
      分擔及遺產分配問題，而有爭執，亦可認定。
（五）另被告於警詢中供稱：「（問：你因何要傳該簡訊予乙○○？）因為有一些關於我弟弟乙○○的債務事情，及關於
      父親呂楚瑤於97年12月30日出殯後迄今，我弟弟乙○○關
      於喪葬費仍未結清，有人透過我希望能告訴他，但是他都
      不接我電話，所以才傳簡訊給他」、「我並未恐嚇他，我
      只是傳簡訊『提醒他』而已」等情（警卷第6頁），於偵
      查供稱：「我父親97年12月16日去世，乙○○不負擔我父
      親喪葬費，葬儀社向乙○○索取，乙○○表示沒錢，葬儀
      社請我轉告乙○○儘速支付，我打電話給乙○○，他都拒
      接，我只是要提醒他，不要造成子孫有不良後果，是勸告
      他，並非要恐嚇他」等情（偵查卷第8頁），於原審辯稱
      ：「我確實傳簡訊，『你會死的很慘』只是『加強語氣善
      意勸導』之用，我沒有恐嚇的故意。我父親97年12月過世
      後，乙○○告訴我所有的事情由他來處理，但喪葬費乙○○一直沒有處理，我詢問乙○○怎麼回事，乙○○告訴我
      ，他積欠地下錢莊，需要金錢周轉，起訴書所載是第一通
      簡訊，之後我還有傳第二通簡訊，不能單就第一通簡訊來
      認定我有恐嚇的事實，尚須參考第二通簡訊的內容，喪葬
      費不給付的話，『對於後代會有不好的影響』，且乙○○
      並沒有心生畏懼，他收到簡訊後，還來找我，並不該當恐
      嚇罪之構成要件」等情（原審卷第11頁反面），又於本院
      辯稱：「我是說如果喪葬費沒有與人結清，都會受到不好
      報應，會遭天譴，所以我才說「你不接，你會死的很摻」
      ，不是單指告訴人一個人，是全家人的問題等情（本院卷
      第40頁）。被告就傳本件簡訊之意，先是辯稱「提醒他」
      ，又是「加強語氣善意勸導之用」，再稱是因「對於後代
      會有不好的影響」，最後則辯稱：「都會受到不好報應，
      會遭天譴，不單只告訴人一個人，是全家人的問題」等情
      ，其解釋由單純之提醒，加強語氣勸導乃至對於後代會有
      不好的影響，以及會遭天譴，是全家人的問題等，均係事
      後解釋之詞，核與該簡訊內容「你不接，你會死的很摻（
      應是『慘』之誤）!!」等語，顯然僅指「告訴人」如不接
      電話，會死的很慘之意，相去甚遠，且以「你會死的很慘
      」等語，來提醒或勸導他人，顯與常情不符，而以「你不
      接」（電話），「你」會死的很慘，非以「你不付」（喪
      葬費），（子孫）會死的很慘，來表示「對於後代會有不
      好的影響」、或「全家人會受到天譴」，亦有張冠李戴之
      嫌，尚難遽信。被告傳此簡訊，係恐嚇犯意，堪以認定。
（六）另告訴人乙○○於接獲上開簡訊後，隨即於當日（20日）
      凌晨1時30分許，至台南縣警察局永康分局復興派出所報
      案，並提出告訴，有告訴人之警詢筆錄可稽（警卷第8頁
      ），且上開簡訊內容「你不接，你會死的很摻（應是『慘
      』之誤）!!」，意簡言賅，顯係恐嚇之意，又係於凌晨0
      時10分許傳來，一般人當然會認係居心不良，不可能認係
      勸導之意，告訴人不顧深夜不便，立即向警察報案，益證
      其已心生畏懼，致生危害原安全。被告辯稱：乙○○並沒
      有心生畏懼等情，自無足採。告訴接此簡訊，心生畏懼，
      致生危害於安全，亦堪認定。至被告嗣後再傳簡訊予告訴
      人，告訴人有無以領到遺產就撤銷本件告訴，及被告與告
      訴人日後再見面商談等情，與被告當時傳簡訊之犯意，及
      告訴人當時是否心裡發生畏懼，致生危害於安全無關，又
      被告與告訴人間，關於喪葬費分擔及遺產分配之相關細節
      ，與本件亦無直接關係，附此說明。
（七）綜上所述，被告所辯均不足採，本件事證已明，被告犯行
      堪以認定。
四、核被告甲○○所為，係犯刑法305條之恐嚇罪。被告甲○○
    與其弟乙○○具有家庭暴力防治法第3條第4款所定之「家庭
    成員關係」，且本件為家庭暴力防治法第2條第2款規定所稱
    之「家庭暴力罪」。又被告於97年間，因違背安全駕駛案件
    ，經原審判處有期徒刑6月確定，甫於97年9月30日易科罰金
    執行，有刑案資料查註紀錄表在卷可按，其於5年內故意再
    犯本件有期徒刑以上之罪，為累犯，應依刑法第47條第1項
    規定，加重其刑。上訴人即檢察官據此提起上訴，為有理由
    ，原審諭知被告無罪，自有未洽，應由本院撤銷改判。爰審
    酌被告與告訴人係兄弟關係，被告係因其父之喪葬費未付清
    及遺產分配而與告訴人發生爭執，被告係因告訴人不接電話
    ，一時氣憤而觸犯刑章，對告訴人所造成之危害、犯罪後態
    度等一切情狀，量處如主文第二項所示之刑，並諭知易科罰
    金之折算標準，以資警惕。
據上論結，應依刑事訴訟法第369條第1項前段、第364條、第299
條第1項前段、第305條、第47條第1項、第41條第1項，刑法施刑
法第1條之1，判決如主文。
本案經檢察官謝錫和到庭執行職務。
中    華    民    國    98    年    10    月    6     日
                  刑事第三庭    審判長法  官  陳義仲
                                      法  官  楊清安
                                      法  官  宋明中
以上正本證明與原本無異。
不得上訴。
                                      書記官  王薇潔
中    華    民    國    98    年    10    月    7     日
附錄所犯法條：
刑法第305條
以加害生命、身體、自由、名譽、財產之事，恐嚇他人致生危害
於安全者，處2年以下有期徒刑、拘役或3百元以下罰金。


司法院資訊處製作；財團法人民間司法改革基金會備份。
